ACORDAO-COMPLETO-2576456

ACÓRDÃO 1177/2023 ATA 3/2023 - PRIMEIRA CÂMARA

VISTOS, relatados e discutidos estes autos que tratam, nesta fase processual, de embargos de declaração opostos por Manoel Aparecido de Jesus em face do Acórdão 19/2023, que negou provimento a pedido de reexame por ele interposto contra o Acórdão 368/2022-TCU-Primeira Câmara, o qual, por sua vez, julgou ilegal seu ato de aposentadoria e fez determinações ao Tribunal Regional do Trabalho da 15ª Região/SP, em face da existência de parcela de proventos oriunda da incorporação de quintos pelo exercício de funções comissionadas após o advento da Lei 9.624/1998.
ACORDAM os ministros do Tribunal de Contas da União, reunidos em sessão da 1ª Câmara, ante as razões expostas pelo Relator e com fundamento no art. 34 da Lei 8.443/1992, em:
9.1. conhecer dos embargos de declaração e rejeitá-los;
9.2. encaminhar cópia deste acórdão ao recorrente e ao Tribunal Regional do Trabalho da 15ª Região, com a informação de que a íntegra do relatório e do voto que o fundamentam está disponível no endereço eletrônico www.tcu.gov.br/acordaos.

Embargos de declaração opostos contra acórdão que julgou ilegal ato de aposentadoria.

Primeira Câmara

Tribunal Regional do Trabalho da 15ª Região - Campinas/SP

3. Embargante: Manoel Aparecido de Jesus (XXX.549.348-XX)

13.1. Ministros presentes: Benjamin Zymler (na Presidência) e Jorge Oliveira (Relator).
13.2. Ministros-Substitutos convocados: Augusto Sherman Cavalcanti e Weder de Oliveira.

JORGE OLIVEIRA

Ministro Jorge Oliveira

Transcrevo como relatório a íntegra dos embargos declaratórios opostos contra o Acórdão 19/2023-TCU-Primeira Câmara:
"MANOEL APARECIDO DE JESUS, devidamente qualificado nos autos do processo em epígrafe, por intermédio de seu advogado, com fundamento no artigo 32, II da Lei n° 8.443/92, e 287 do Regimento Interno do Tribunal de Contas da União, opõe EMBARGOS DE DECLARAÇÃO com pedido de atribuição de EFEITO SUSPENSIVO diante de contradição existentes no acórdão que agora combate, o que faz sob os seguintes fundamentos:
1. DA SÍNTESE DOS FATOS
Trata-se de pedido de reexame com pedido de atribuição de efeito suspensivo proposto em face do Acórdão n° 368, de 2022, objetivando, em síntese, a anulação do referido decisum, e que se julgue legal a percepção das parcelas de quintos incorporados.
Sobreveio acórdão nº 19-2023-TCU-1ª Câmara, negando provimento ao pedido de reexame por concluir-se que:
'9. Acórdão:
VISTO, relatado e discutido este pedido de reexame interposto por Manoel Aparecido de Jesus contra o Acórdão 368/2022 - 1ª Câmara, que julgou ilegal seu ato de aposentadoria e determinou ao Tribunal Regional do Trabalho da 15ª Região que suspendesse, 'no prazo de 15 (quinze) dias, todo e qualquer pagamento concernente ao ato impugnado, adequando a parcela referente à incorporação de quintos/décimos do interessado, conforme modulado pelo STF no âmbito do RE 638.115, comunicando a este Tribunal as providências adotadas, nos termos dos arts. 262, caput, do RI/TCU, e 8º, caput, da Resolução TCU 206/2007'.
ACORDAM os Ministros do Tribunal de Contas da União, reunidos em sessão da 1ª Câmara, com fundamento no art. 48 da Lei 8.443/1992, em:
9.1. conhecer do pedido de reexame interposto por Manoel Aparecido de Jesus e negar-lhe provimento;
9.2. esclarecer ao Tribunal Regional do Trabalho da 15ª Região que os pagamentos efetuados ao recorrente a título de quintos/décimos, em decorrência da incorporação de funções exercidas no período compreendido entre 8/4/1998 e 4/9/2001, poderão ser preservados, sem a absorção por reajustes futuros, nos termos da modulação efetuada pelo STF em relação ao RE 638.115, caso seja verificada a existência de sentença judicial transitada em julgado que beneficie o interessado;
9.3. encaminhar cópia desta deliberação ao recorrente e ao TRT-15, com a informação de que o relatório e o voto que a fundamentam podem ser consultados no endereço eletrônico www.tcu.gov.br/acordaos.'
Ocorre que, como será demonstrado na sequência, a decisão apresenta contradição, haja vista que ao deixar a não absorção de parcelas de VPNI para análise pelo tribunal de origem da servidora, apesar de estar provado que a servidora está coberta por decisão transitada em julgado, além de julgar ilegal o seu ato de aposentadoria e negar o registro dela.
2. DA TEMPESTIVIDADE E CABIMENTO DOS EMBARGOS
A decisão ora em exame desafia a oposição de embargos de declaração, nos termos dos arts. 32, II e 34, §2º da Lei n° 8.443/92, eis que é cabível o manejo dos embargos em face de decisão omissa, nos seguintes termos:
'Art. 32. De decisão proferida em processo de tomada ou prestação de contas cabem recursos de: (...) 
II - embargos de declaração; (...) 
Art. 34. Cabem embargos de declaração para corrigir obscuridade, omissão ou contradição da decisão recorrida. (...) 
§ 2° Os embargos de declaração suspendem os prazos para cumprimento da decisão embargada e para interposição dos recursos previstos nos incisos I e III do art. 32 desta Lei.'
No caso em exame, é nítida a ocorrência de contradição quanto à análise da legalidade da percepção de parcelas de quintos, e não registro da aposentadoria, na medida em que ao passo que determinou a manutenção do pagamento, ainda assim negou registro à aposentadoria da cliente.
Assim, resta patente o cabimento dos presentes embargos de declaração no caso em exame, suspendendo-se o prazo para cumprimento da decisão embargada. A contagem do prazo recursal para oposição dos embargos, que é de dez dias a teor do art. 287, §1º do Regimento Interno do Tribunal de Contas da União1, iniciando-se sua contagem em 1º de fevereiro de 2023 (quarta-feira) , findando-se em 13 de fevereiro de 2023 (segunda-feira) .
3. DO MÉRITO RECURSAL
Como visto, a decisão ora embargada incorreu em contradição na apreciação da causa, como se passa a demonstrar.
3.1. Da contradição no caso concreto e possibilidade do registro com ressalvas
No caso, tínhamos que a única questão que mantém o não registro da aposentadoria do servidor em questão, seria a percepção dos quintos incorporados em período, anteriormente, controvertido, ou seja, entre abril de 1998 e outubro de 2001.
No entanto, como foi comprovado no presente feito, a servidora está coberta por trânsito em julgado advindo dos autos n. 0000976-30.2005.4.03.6105, o que afasta a ilegalidade da incorporação, sobretudo porque se trata de decisão que não pode mais ser rescindida, ou tornada inexigível, dado o tempo passado desde o julgamento final do citado processo.
Vale dizer, no caso, que ao modular os efeitos da decisão de mérito no RE 638.115/CE (acórdão anexo) , o STF, no ponto que específico dos quintos protegidos pelo manto do trânsito em julgado, não há outra interpretação, a ser feita, que a Suprema Corte abriu uma exceção à ilegalidade da incorporação analisada. Ou seja, naquele ponto, específico, criou situação em que a percepção de valores, relativas a períodos após abril de 1998, se tornou legal.
Aliás, em dados casos (inclusive conforme acórdão TCU 1705-2022 anexo) , esta própria Corte de Contas tem determinado a manutenção dos quintos de FC aos servidores que comprovarem estarem cobertos por trânsito em julgado (mesmo caso da embargante) .
Lado outro, há de se considerar que, mesmo que não se reconheça a legalidade do recebimento da VPNI (quintos) , as outras parcelas estão de acordo com o que determinado pelo ordenamento jurídico, o que impõe a sua aprovação e registro, na medida em que, esta Eg. Corte de Contas poderia, no caso, homologar a aposentadoria do autor, ressalvada a parcela VPNI/Quintos.
3.2. Da solução adotada por esta Corte no Acórdão 2076/2005-TCU-Plenário
Chamamos atenção, também, para a solução que foi dada, por esta Corte de Contas, quando da modulação de efeitos do Acórdão 589/2005-Plenário, que deu provimento parcial a recursos opostos à Decisão 844/2001-Plenário, que declarara a nulidade da Decisão Plenária 481/1997.
Naquela ocasião se examinava atos de aposentadoria emitidos sob orientação da Decisão 481/97, que determinou o pagamento da chamada Parcela Opção, prevista no artigo 2º da Lei 8.911/94, aos servidores que, até 18 de janeiro de 1995, tivessem satisfeito os pressupostos temporais estabelecidos nos artigos 180 da lei 1.711/52 e 193 da Lei 8.112/90, e ainda não registrados pelo TCU.
Assim, o Acórdão 2076/2005-TCU-Plenário (Anexo) , que modulou os efeitos do Acórdão 589/2005-Plenário, determinou o seguinte, quanto às aposentadorias que tinham sido concedidas com base na Decisão 481/97:
'ACORDAM os Ministros do Tribunal de Contas da União, reunidos em Sessão do Plenário, ante as razões expostas pelo Revisor, e com fundamento nos arts. 1º, inciso II, e 34 da Lei nº 8.443/92, em:
9.1. conhecer dos embargos de declaração opostos pelos interessados acima nominados, para, no mérito, acolhê-los, tornando insubsistente o Acórdão nº 589/2005-TCU-Plenário;
9.2. alterar o item 8.5 da Decisão nº 844/2001-TCU-Plenário, que passa a ter a seguinte redação:
'8.5. determinar aos órgãos e entidades da Administração Pública Federal direta, autárquica e fundacional que promovam, de imediato, sob pena de responsabilidade solidária, o reexame dos atos de aposentadoria emitidos sob orientação das Decisões nº s 481/97-TCU-Plenário e 565/1997-TCU-Plenário, para a exclusão da parcela opção, derivada exclusivamente da vantagem 'quintos' ou 'décimos', dispensando-se a restituição dos valores recebidos de boa-fé, nos termos da Súmula 106 da Jurisprudência deste Tribunal';
9.3. esclarecer que, para fins do disposto no item 8.5 da Decisão nº 844/2001- TCU-Plenário, com a redação dada por este Acórdão, deve ser observado o seguinte:
9.3.1. é assegurada na aposentadoria a vantagem decorrente da opção, prevista no art. 2º da Lei nº 8.911/94, aos servidores que, até a data de 18 de janeiro de 1995, tenham satisfeito os pressupostos temporais estabelecidos no art. 193 da Lei 8.112/90, ainda que sem os requisitos para aposentação em qualquer modalidade;
9.3.2. em atenção aos princípios da segurança jurídica, da boa-fé e da isonomia, a determinação constante do item 8.5 da Decisão nº 844/2001-TCU-Plenário, com a redação dada por este Acórdão, não se aplica aos atos de aposentadoria expedidos com base no entendimento decorrente das Decisões nº s 481/1997- Plenário e 565/1997-Plenário, e já publicados no órgão de imprensa oficial até a data da publicação da Decisão nº 844/2001-Plenário (DOU de 25/10/2001) ;
9.4. em consonância com os princípios da racionalidade administrativa e da economia processual, autorizar, excepcionalmente, que os processos de aposentadoria e os recursos, inclusive as revisões de ofício, envolvendo exclusivamente o pagamento da parcela de que trata este Acórdão, sejam considerados legais por relação, ainda que contenham pareceres divergentes e/ou propostas de ilegalidade;'
Ou seja, esta própria Corte de Contas, em caso análogo, já determinou se considerar legal por relação, atos de aposentadoria que contivessem pareceres divergentes e/ou com proposta de ilegalidade.
E é isso que se requer no caso concreto, vez que o STF, ao modular os efeitos da decisão de mérito no RE 638.115/CE, tornou legal o recebimento de quintos de FC incorporados após abril de 1998, por meio de decisão judicial transitada em julgado.
4. DO PEDIDO
Ante o exposto, requer o conhecimento e o provimento dos presentes embargos de declaração, aos quais deve ser atribuído efeito suspensivo  (art. 34, § 2°, da Lei n° 8.443/92) , sob pena de violação aos arts. 32, II, e 34 da Lei n° 8.443/92, bem como aos arts. 5º, XXXV e LV, e 93, IX, da CF/88, para sanar a contradição apontada, atribuindo efeitos infringentes aos presentes embargos, para reformar o acórdão embargado, determinar a manutenção da VPNI incorporada entre abril de 1998 e setembro de 2001, e julgar legal/homologar a aposentadoria do servidor recorrente.
Sucessivamente, determinar a manutenção da VPNI incorporada entre abril de 1998 e setembro de 2001 e julgar o ato de aposentadoria legal e homologá-lo, ressalvando-se a parcela VPNI-Quintos concedida no período entre abril de 1998 e outubro de 2001, e coberta pelo trânsito em julgado da ação n. 0000976-30.2005.4.03.6105.
Por fim, requer a expedição das publicações em nome do advogado Rudi Meira Cassel, OAB/DF 22.256, nos termos do artigo 272, § 2º e § 5º, do Código de Processo Civil, sob pena de nulidade, conforme a jurisprudência."
É o Relatório.

Rudi Meira Cassel (22.256/OAB-DF).

Não atuou

EMBARGOS DE DECLARAÇÃO EM PEDIDO DE REEXAME EM APOSENTADORIA. ILEGALIDADE DECORRENTE DA PERCEPÇÃO DE QUINTOS INCORPORADOS PELO EXERCÍCIO DE FUNÇÃO APÓS O ADVENTO DA LEI 9.624/1998. OBSERVÂNCIA DA MODULAÇÃO ESTABELECIDA PELO STF. NEGATIVA DE PROVIMENTO DO PEDIDO DE REEXAME. CONHECIMENTO DOS EMBARGOS DECLARATÓRIOS. INEXISTÊNCIA DA CONTRADIÇÃO APONTADA. REJEIÇÃO.

APOSENTADORIA (APOS)

Secretaria de Recursos (Serur); Unidade de Auditoria Especializada em Pessoal (AudPessoal)

Trata-se de embargos de declaração opostos por Manoel Aparecido de Jesus em face do Acórdão 19/2023, que negou provimento a pedido de reexame por ele interposto contra o Acórdão 368/2022-TCU-Primeira Câmara, o qual, por sua vez, julgou ilegal seu ato de aposentadoria e fez determinações ao Tribunal Regional do Trabalho da 15ª Região/SP, em face da existência de parcela de proventos oriunda da incorporação de quintos pelo exercício de funções comissionadas após o advento da Lei 9.624/1998.
2.	 Em seus embargos, o apelante alega, em síntese: (i) a existência de contradição, uma vez que, comprovada que a incorporação dos quintos se deu fundada em decisão judicial transitada em julgado, o ato deveria ser julgado legal, "ressalvada a parcela VPNI/Quintos"; (ii) por meio do Acórdão 2076/2005, este Tribunal teria determinado que "se considerasse legal por relação, atos de aposentadoria que contivessem pareceres divergentes e/ou com proposta de ilegalidade"; e (iii) "ao modular os efeitos da decisão de mérito no RE 638.115/CE, [o STF] tornou legal o recebimento de quintos de FC incorporados após abril de 1998, por meio de decisão judicial transitada em julgado".
3.	Conheço dos embargos, ante o preenchimento dos requisitos de admissibilidade.
4.	No mérito, inexiste vício que possibilite a alteração do decisum por meio do remédio processual utilizado.
5.	A contradição que autoriza o manejo de embargos declaratórios é aquela verificada nos elementos que compõem a estrutura da deliberação atacada, ou seja, uma contradição interna. Estando os fundamentos do acórdão em harmonia com sua parte dispositiva, não há que se falar na existência do vício. Aliás, frise-se, conforme decidiu o STJ, sequer a existência de conflito entre o julgado e a lei representa questão a ser tratada em sede de aclaratórios, sendo necessário que a contradição seja "aquela existente entre as premissas do julgado ou entre elas e a conclusão nele firmada" (EDcl no AgRg nos EDcl no AREsp 1700828/GO) .
6.	O que se verifica é a busca, pelo jurisdicionado, da rediscussão do assunto, por existir divergência entre a solução adotada e aquela por ele almejada.
7.	De qualquer forma e apenas para maior esclarecimento da parte, rememoro que o próprio STF deixou assente que a incorporação de quintos no período de 8/4/1998 a 4/9/2001 é ilegal, nos termos da tese firmada em sede de repercussão geral (Tema 395) . E, por fim, que a solução pretendida pelo embargante - aprovação do ato, com ressalva - não encontra amparo normativo, cabendo ao Tribunal, quando identificada irregularidade no ato, julgá-lo ilegal.
	Ante o exposto, voto no sentido de que o Colegiado adote a deliberação que ora lhe submeto.
TCU, Sala das Sessões, em 28 de fevereiro de 2023.
JORGE OLIVEIRA 
Relator